最高法院刑事判決　　　　　　一○○年度台上字第六八三八號
上　訴　人　陶小媚
選任辯護人　吳惠玲律師　
上列上訴人因殺人案件，不服台灣高等法院高雄分院中華民國一
○○年十月十一日第二審判決（一○○年度上重訴字第一五號，
起訴案號：台灣高雄地方法院檢察署九十九年度偵字第九四五五
號），提起上訴，本院判決如下：
    主  文
原判決關於罪刑部分撤銷。
陶小媚成年人故意對少年犯殺人罪，處無期徒刑，褫奪公權終身
。 
    理  由
本件原判決認定：上訴人陶小媚為越南籍成年女子，於民國九十
七年四月三日與我國人毛誌賢在越南結婚，於同年八月四日來台
，而與毛誌賢、毛誌賢之大姐毛琇珠及毛琇珠未滿十八歲之女兒
即少年謝○潔（八十一年八月出生）、謝○瑜（八十三年九月出
生），共同居住於高雄市○○區○○街○○號（詳細門牌號碼詳
卷，案發後上訴人與毛誌賢已於九十八年七月十三日協議離婚）
。緣上訴人來台前已與他人懷有身孕，毛誌賢懷疑上訴人所懷胎
兒非從其所出，因而向上訴人詢問事情始末，上訴人恐東窗事發
，又誤信剛娶媳婦後，家中如發生火災，表示該媳婦會召來厄運
之台灣民間習俗，希冀毛誌賢將之送回越南娘家，遂於九十七年
十月三十一日凌晨一時許，知悉上開住處一樓客廳內有電視桌、
置物架、茶几等易燃物，二樓中間房間內有床板、床墊、棉被、
書架、書籍等易燃物，屋內僅有一處樓梯，而當時正值深夜，毛
琇珠及謝○潔、謝○瑜均在四樓房間睡覺，可預見如在上開住處
一樓及二樓引火點燃，將會延燒至屋內其他易燃物，進而引起大
火及濃煙，火勢及濃煙將沿樓梯向上竄升，除會燒燬住宅外，亦
將使毛琇珠、謝○潔、謝○瑜逃避不及或逃生受阻，因而吸入濃
煙或遭大火焚燒，導致死亡之結果。詎仍萌生放火燒燬現供人使
用住宅之故意，及基於其放火縱然致毛琇珠、謝○潔及謝○瑜被
燒死或被濃煙嗆死，亦不違背其本意之不確定殺人故意，至上開
住處三樓主臥室隔壁之置物房間拿取非其所有之打火機一個，先
後在上開住處二樓中間房間及一樓客廳以打火機點火引燃紙張，
再將燃燒之紙張放在二樓彈簧床上及一樓木質櫃上之方式縱火，
於見上開住處一樓客廳及二樓房間之火勢向四周延燒後，其僅至
三樓房間叫醒熟睡之毛誌賢逃生，但未至四樓叫醒毛琇珠、謝○
潔及謝○瑜，即逕自逃至三樓陽台鐵窗邊等待救援。同日凌晨一
時四十九分許，民眾發現火警報案，高雄市政府消防局前往救災
撲滅火勢。上訴人由消防人員架雙節梯至三樓救出。上訴人上開
放火行為，致上開住宅一樓客廳之電視櫃、電視機、放映機、置
物架、泡茶瓦斯爐具等物燒燬、茶几東側輕微燒損、天花板燻黑
，二樓中間房間之彈簧床墊、床板、棉被、書籍、書架等物燒燬
、牆面上方隔間受熱玻璃破裂，三、四樓房間煙燻，雖尚未致上
開住宅之主要結構燒燬喪失效用，然大火及濃煙則經由樓梯向上
竄升至三、四樓，使謝○瑜受有吸入性嗆傷，幸經消防人員及時
救出而未致死亡結果；毛琇珠及謝○潔則吸入大量濃煙造成生前
嗆傷、呼吸道熱灼傷及一氧化碳中毒，雖經消防人員救出火場，
經送醫後仍均死亡；毛誌賢亦受有吸入性燒傷、雙小腿燒傷之傷
害（原判決認此部分無殺人之犯意，且未經合法告訴，詳見後述
），並扣得上訴人持以點火之打火機一個等情。係以：上訴人對
其於上揭時、地放火，致燒燬上開房屋一、二樓之上揭設備及物
品，但尚未致上開住宅之主要結構燒燬喪失效用，及使謝○瑜受
有吸入性嗆傷，毛琇珠、謝○潔則因吸入大量濃煙造成生前嗆傷
、呼吸道熱灼傷及一氧化碳中毒，經送醫後死亡等事實，均坦承
不諱。核與證人毛誌賢、毛立榮、謝○瑜、邱榮振、廖崇欣分別
於警詢、偵查及第一審法院審理時證述之情節相符。並有高雄市
政府消防局火災原因調查鑑定書、火災現場勘查記錄及原因研判
、火災出動觀察記錄、火災現場照片一百二十七張、打火機照片
二張、內政部警政署刑事警察局測謊鑑定書及所附測謊卷宗資料
，與扣案之打火機一個可稽。毛琇珠、謝○潔均因上開火災，致
生前嗆傷、呼吸道熱灼傷及一氧化碳中毒窒息死亡，業據檢察官
督同法醫師相驗屬實，復經法務部法醫研究所鑑定明確，有勘驗
筆錄、相驗屍體證明書、檢驗報告書、法務部法醫研究所解剖報
告書、鑑定報告書可稽；謝○瑜亦因本件火災受有吸入性嗆傷，
經消防人員及時救出而倖免於難，亦有診斷證明書影本可按。上
訴人上開具任意性之自白，與事實相符，應堪採信。上訴人雖否
認有殺人故意，辯稱放火之目的在使毛誌賢認其帶來厄運，而同
意其返回越南，其如有殺人故意，即不致於叫醒毛誌賢等語，其
辯護人之辯護意旨亦以上訴人行為時精神異常等語置辯。然而：
(一)、上開住宅係透天厝，各樓層間僅有一座樓梯連通，所有窗戶
均加裝鐵窗，頂樓係加蓋，除三樓陽台外並無其他可供逃生用之
出入口設備，而須經由一樓進出，有火災原因調查鑑定書、火災
現場勘查記錄及火災現場照片可憑。上訴人自九十八年八月四日
來台時起，迄同年十月三十一日案發時止，住於該處達二月有餘
，對該屋之出入情形應知之甚詳，且其係在該屋一樓及二樓之彈
簧床及木質櫃等易燃物品上放火，火勢必會迅速延燒，進而引起
大火及濃煙，阻斷可供逃生出入之通道，並沿樓梯向上竄升，使
在四樓房間睡覺之毛琇珠、謝○潔、謝○瑜（下稱毛琇珠等三人
）逃避不及或逃生受阻，因吸入濃煙或遭大火焚燒，導致死亡之
結果，上訴人為心智正常之成年人，對該等結果，自難諉為未能
預見。且上訴人於第一審審理時自承：放火當時被害人（指毛琇
珠等三人）在睡覺，其在二個地點放火，有可能造成（被害人等
）死亡之結果，其有預見，還是去放火，伊承認有殺人的間接故
意等語明確。其既能預見毛琇珠等三人發生死亡之結果，而其發
生並不違背其本意，則對毛琇珠等三人有殺人之不確定故意，洵
堪認定。(二)、第一審法院囑託高雄市立凱旋醫院（下稱凱旋醫院
）鑑定上訴人行為時之精神狀況結果，認上訴人之憂鬱病症對本
案或案發時行為雖有影響，但精神障礙之程度，不致其辨識行為
違法或依其辨識而行為之能力有顯著降低情形，更遑論欠缺辨識
行為違法或依其辨識而行為之能力，有該院出具之精神鑑定書可
參。上訴人之辯護人主張其行為時精神異常云云，尚非可採。(三)
、辯護意旨另以隔壁住戶曾聽見上訴人搥打牆壁之呼救聲，足以
佐證上訴人無殺人故意云云。然證人即鄰居林木榮於原審證稱：
有聽到好像是隔壁三樓房間搥打牆壁之聲音，但好像是男生的呼
叫聲等語。況案發當時在三樓之人，尚有毛誌賢，並不能證明係
上訴人搥打牆壁。林木榮之證言，尚難資為有利於上訴人之認定
。(四)、上開住宅燃燒後，外觀未有燃燒痕跡，屋內一、二樓部分
家具、電器等物燒燬、天花板燻黑，二樓牆面上方隔間受熱玻璃
破裂，三、四樓房間煙燻等情形，尚未致主要結構燒燬喪失其效
用，上訴人之放火行為，未達燒燬現供人使用住宅之結果，僅屬
於未遂階段。又謝○瑜、謝○潔於當時均係未滿十八歲之少年，
有渠等之年籍資料可按，上訴人與渠等共同生活二個月以上，對
渠等均係高中學生，尚未滿十八歲之事實，有所認識，亦為其所
是認。上訴人為成年人，亦有卷內年籍資料可憑，其因上開放火
行為，致毛琇珠、謝○潔死亡，謝○瑜受傷經救治倖免於難。因
認本件事證明確，上訴人所為上開犯行洵堪認定，為其所憑之證
據及認定之理由。而以上訴人否認有殺人之犯意及其所為辯解，
乃飾卸之詞，不可採信等情，已逐一說明及指駁。並敘明核其所
為，係犯刑法第一百七十三條第三項、第一項之放火燒燬現供人
使用住宅未遂罪，刑法第二百七十一條第一項之殺人罪（被害人
毛琇珠部分），兒童及少年福利法第七十條第一項前段（一○○
年十一月三十日修正公布為兒童及少年福利與權益保障法，原第
七十條移列為第一百十二條，下同）、刑法第二百七十一條第一
項之成年人故意對少年犯殺人罪（被害人謝○潔部分），兒童及
少年福利法第七十條第一項前段、刑法第二百七十一條第二項、
第一項之成年人故意對少年犯殺人未遂罪（被害人謝○瑜部分）
。其對謝○瑜所犯成年人故意對少年犯殺人未遂犯行部分，雖未
經起訴，惟與經起訴之其餘殺人犯行，有想像競合犯之裁判上一
罪關係，為起訴效力所及。其為成年人，故意對未滿十八歲之謝
○潔犯殺人罪、對謝○瑜犯殺人未遂罪（此部分原判決漏載加重
，詳後述），因該罪之法定本刑為死刑、無期徒刑部分不得加重
，僅就有期徒刑部分依法加重其刑。其以一行為，同時觸犯上開
各罪名，為想像競合犯，應從一重依成年人故意對少年犯殺人罪
處斷。因而撤銷第一審判決，適用（修正前）兒童及少年福利法
第七十條第一項前段，刑法第一百七十三條第三項、第一項、第
二百七十一條第一項、第二項、第五十五條、第三十七條第一項
，論上訴人以成年人故意對少年犯殺人罪，乃審酌其自越南嫁來
台灣，與毛誌賢及其家屬共同生活二個月餘，並未遭受不當對待
，且參諸卷附之親子血緣鑑定報告書所載，其係因自他人受孕之
可歸責於己之重大事由，始遭毛誌賢懷疑，而毛誌賢或其家人並
未以不法或不當之言行對待或刺激，僅因心虛，害怕自他人受孕
之事曝光，為圖離開夫家返回越南，竟採取放火燒屋之激烈手段
，且係等候被害人等睡著後，乘凌晨下手放火，復選在會阻斷逃
生出入口之一樓及二樓等處放火，縱火方式更是將已燃燒之紙張
丟放於易燃之彈簧床及木質櫃上，其放火之行為、手段及危險程
度等，均屬嚴重，足見情節重大。雖其放火後至三樓叫醒毛誌賢
逃生，然並未至四樓叫醒毛琇珠、謝○潔、謝○瑜，而置之於死
地，即逕自逃至三樓陽台鐵窗邊等待救援，其惡意縱火在先，大
火延燒時不顧夫家家人性命安危，只圖自己苟且偷安。又毛琇珠
等三人與上訴人之間，並無摩擦或衝突，彼此間無深仇大恨，且
上訴人懷有身孕之事遭懷疑，亦與毛琇珠等三人無關，謝○潔、
謝○瑜更正值青春年華，竟因無端遭上訴人縱火，奪走謝○潔及
毛琇珠之寶貴生命，其犯罪情節及危害均屬重大，於案發後未坦
承犯行，嗣經測謊鑑定後，始不得已承認放火，犯後迄未賠償被
害人家屬之損害，本應從重量刑，惟考量其甫自越南遠嫁來台，
與夫家共同生活，異國不同生活方式，適應較為困難，容易受挫
，且乏親友在旁慰藉、支持與疏導，及其年輕識淺，因一時衝動
，致罹重典等一切情狀，量處無期徒刑，並宣告褫奪公權終身。
扣案之打火機一個，非違禁物，亦非其所有，業據其供明，依法
不得宣告沒收。經核除後述部分外，原無不合。上訴意旨略以：
(一)、依林木榮所證情節，案發時確有人敲打牆壁及呼救。該等呼
救行為，是否為毛琇珠等三人所為，抑或毛誌賢所為，與上訴人
所辯是否真實，及其主觀上有無殺人犯意之判斷攸關。原審未傳
喚謝○瑜、毛誌賢調查，有應於審判期日調查之證據未予調查之
違法。(二)、上訴人於偵、審中一再陳稱：其無殺人故意，放火後
即叫醒毛誌賢，沒想到後果如此嚴重等語。另上訴人與毛琇珠等
三人並無仇恨，亦無殺人之犯罪動機，且上訴人當時懷有身孕，
放火後本可由一樓逃出，而其卻返回三樓叫醒毛誌賢救火，自陷
困境，足見其並無殺人之不確定故意。參以林木榮證稱：發現上
訴人時一臉驚恐呆滯等語，堪認本件發生之傷亡結果，非其本意
。再依凱旋醫院之精神鑑定報告所載，上訴人當時之認知能力，
係處於憂鬱症病情導致情緒不穩定狀態，不具一般人之清晰思慮
，則其於火勢一發不可收拾時，因慌張失措及基於求生本能，難
以期待其至四樓叫醒毛琇珠等三人，不足憑此判定其間接容許或
容任毛琇珠等三人死亡及受傷結果之發生。原判決對上述有利於
上訴人之證據不予採納，未說明其理由，亦未就上訴人主觀上是
否具有希望或容任結果發生之意思要素，依行為前及行為時之外
在情況一併參酌，自非適法。(三)、上訴人為越南籍，係高中畢業
，對國語了解程度有限，審判程序中雖有通譯在場，亦難期待其
能明瞭法官訊問法律問題之真意。是其於第一審法院準備程序及
審判期日中，所為承認有殺人之間接故意等陳述，應係在語言隔
閡及急於求處較輕刑責下所為。(四)、上訴人因家境貧困，遠嫁來
台，故無資力賠償被害人家屬，並因年輕識淺，一時衝動，鑄成
大錯，至今備受良心煎熬，且雙親年邁，又有幼子須人照料，請
依刑法第五十九條規定，酌量減輕其刑等語。惟查：(一)、第三審
為法律審，應以第二審判決所確認之事實為判決基礎，故於第二
審判決後，不得主張新事實或提出新證據而資為第三審上訴之理
由。原審業已依上訴人之聲請，傳喚林木榮到庭，就其於案發時
有無聽聞上訴人敲打牆壁呼救乙節予以調查。而上訴人及其辯護
人於原審並未聲請傳喚謝○瑜、毛誌賢（按謝○瑜、毛誌賢於第
一審已由法官合法訊問，並於訊問時予當事人詰問之機會），原
審審判長於審判期日訊以「尚有何請求調查」時，上訴人及其辯
護人亦均答稱「無」，有審判筆錄之記載可查（見原審卷第七十
三頁背面）。其於上訴本院後，指稱原審未傳喚謝○瑜、毛誌賢
到庭查證，調查未盡云云，係在法律審始為此主張，自無理由。
另依林木榮所證情節，上開房屋起火後，上訴人本身亦受困於三
樓陽台處等候救援，則上訴人縱有敲打牆壁及呼救等行為，亦係
其已著手於犯罪行為之實行後所為，其目的無非為求本身能迅速
獲救脫離危險，且未能因此防止其犯罪結果之發生，仍不能據為
有利於上訴人之論據。(二)、第一審法院於一○○年一月三十一日
行準備程序，及同年六月十三日審判期日，均有熟諳越南語之通
譯汪麗安到場為上訴人傳譯，有各該準備程序筆錄、審判筆錄及
通譯結文可稽（見第一審卷第三十五至四十頁、第一一○至一二
九頁、第一三一頁）。而上訴人於上開準備程序時供稱：「（放
火）有可能造成死亡之結果，我有預見我還是去放火。我承認有
殺人的間接故意。」，嗣於審判期日審判長就上開準備程序筆錄
記載之內容依法調查時，上訴人除答稱：「沒有意見」、「以前
的答案都是對的」等語外，另供稱：「我知道我的放火行為可能
造成被害人的死亡，但我還是去放火。」且以點頭及言語表示認
罪等情，亦均經記明筆錄可按（見第一審卷第三十七頁背面、第
一二○頁正、背面），並無對第一審受命法官及審判長所訊問之
事項，不了解其真意之情況可言。原判決採為論罪依據，並無違
誤。上訴意旨指稱其係在語言隔閡，未能完全明瞭法官所訊問題
之真意而為上開陳述云云，係以自己之說詞，任意指摘，自無可
採。(三)、事實之認定與證據之取捨，乃事實審法院之職權，苟其
事實之認定與證據之取捨，與經驗法則或論理法則無違，即不容
任意指為違法，而執為上訴第三審之理由。原判決認定上訴人有
殺害毛琇珠等三人之不確定故意，已詳細敘述其所憑之證據及認
定之理由。其餘上訴意旨，仍以其無殺人之不確定故意為由，對
於原判決已說明事項及屬原審採證認事職權之適法行使，持憑己
見而為不同之評價，重為事實之爭執，亦無理由。然查：(一)、成
年人教唆、幫助或利用兒童及少年犯罪或與之共同實行犯罪或故
意對其犯罪者，加重其刑至二分之一。修正前兒童及少年福利法
第七十條第一項前段定有明文。其性質為刑法分則之加重。原判
決就謝○瑜部分，既論上訴人以成年人故意對少年犯殺人未遂罪
，乃未就此部分依上開規定加重其刑，自非適法。又兒童及少年
福利法於一○○年十一月三十日修正公布為兒童及少年福利與權
益保障法，其中第七十條移列第一百十二條（內容未修正），依
一般法律適用原則，適用裁判時法。(二)、告訴乃論之罪未經合法
告訴者，欠缺訴追條件，即不得予以追訴處罰。原判決認定毛誌
賢因本件火災，受有吸入性燒傷、雙小腿燒傷之傷害，並以上訴
人放火後即叫醒毛誌賢逃生，堪認其對毛誌賢無殺人之直接或間
接故意，然其可預見毛誌賢因而受有上開傷害之結果，自有傷害
毛誌賢之間接故意等由（見原判決理由貳、二、(四)），就此部分
論上訴人以刑法第二百七十七條第一項之傷害罪。然查該罪依同
法第二百八十七條前段規定，須告訴乃論。而毛誌賢除於偵查中
，經檢察官訊以「本件是否對陶小媚提出公共危險之告訴？」時
，陳稱「要」外（見九十九年度偵字第九四五五號卷第三十四頁
），始終未就傷害部分提出告訴，且檢察官亦未就此部分起訴，
法院自不得就此傷害部分予以審判。乃原審竟認此部分為起訴效
力所及，對上訴人另論以傷害罪責，亦有可議。惟原判決之上開
違誤，尚不影響於事實之確定，本院可據以為裁判，應由本院將
原判決關於罪刑部分撤銷，並自為判決。爰依想像競合犯，從一
重論以成年人故意對少年犯殺人罪。併同原審審酌上述上訴人犯
罪之一切情狀，仍量處無期徒刑，並宣告褫奪公權終身，以期適
法。末按刑法第五十九條之酌量減輕其刑，必於犯罪之情狀，在
客觀上足以引起一般人之同情，認為即予宣告法定最低度刑，猶
嫌過重者，始有其適用。本院審酌上述上訴人犯罪之情狀，並無
顯可憫恕，認科以最低刑度仍嫌過重之情形，上訴人請求依上揭
規定酌量減輕其刑，自嫌無據，併此指明。
據上論結，應依刑事訴訟法第三百九十七條、第三百九十八條第
一款，兒童及少年福利與權益保障法第一百十二條第一項前段，
刑法第一百七十三條第三項、第一項、第二百七十一條第一項、
第二項、第五十五條、第三十七條第一項，判決如主文。
中    華    民    國  一○○  年   十二   月    八    日
                      最高法院刑事第十二庭
                          審判長法官  陳  世  雄  
                                法官  張  祺  祥  
                                法官  宋      祺  
                                法官  惠  光  霞  
                                法官  周  盈  文  
本件正本證明與原本無異
                                      書  記  官  
中    華    民    國  一○○  年   十二   月   十二   日
                                                      V
附錄法條
刑法第一百七十三條第一項、第三項
放火燒燬現供人使用之住宅或現有人所在之建築物、礦坑、火車
、電車或其他供水、陸、空公眾運輸之舟、車、航空機者，處無
期徒刑或七年以上有期徒刑。
第一項之未遂犯罰之。
刑法第二百七十一條
殺人者，處死刑、無期徒刑或十年以上有期徒刑。
前項之未遂犯罰之。
兒童及少年福利與權益保障法第一百十二條第一項
成年人教唆、幫助或利用兒童及少年犯罪或與之共同實施犯罪或
故意對其犯罪者，加重其刑至二分之一。但各該罪就被害人係兒
童及少年已定有特別處罰規定者，從其規定。